【裁判字號】    94,簡上,360
【裁判日期】    950306
【裁判案由】    回復原狀等
【裁判全文】
臺灣臺北地方法院民事判決             94年度簡上字第360號
上  訴  人  丙○○
訴訟代理人  吳麒律師
複  代理人  陳哲民律師
被上訴人    甲○○
訴訟代理人  乙○○
            丁○○
上列當事人間請求回復原狀等事件，上訴人對於中華民國94年 5
月20日本院新店簡易庭第一審判決（94年度店簡字第12號）提起
上訴，本院於民國95年2月20日辯論終結，茲判決如下：
    主    文
原判決關於命被告將坐落臺北縣石碇鄉○○○段荖寮小段七七地
號如附件複丈成果圖所示編號甲面積三六八平方公尺、同地段五
九地號如附圖複丈成果圖所示編號乙面積二九三平方公尺之土地
上水泥地面挖除部分及該部分假執行之宣告，暨訴訟費用之裁判
均廢棄。
上開廢棄部分，被上訴人在第一審之訴駁回。
其餘上訴駁回。
第一、二審訴訟費用由上訴人負擔。
    事實及理由
一、被上訴人主張：其於民國89年5 月間向財政部國有財產局承
    租臺北縣石碇鄉○○○段荖寮小段77地號及同地段59地號等
    土地共13筆，而前揭土地為中華民國所有，財政部國有財產
    局為管理機關。被上訴人承租前揭土地，就前開土地有直接
    占有及使用收益等權利，詎上訴人無任何權源，竟擅自在前
    開臺北縣石碇鄉○○○段荖寮小段77地號如附件複丈成果圖
    所示編號甲面積368 平方公尺、同地段59地號如附件複丈成
    果圖所示編號乙面積293 平方公尺之土地（下稱系爭土地）
    上，鋪設水泥地面並架設鐵皮圍籬繞於系爭土地周圍，屬無
    權占有系爭土地，爰依民法第962 條規定，訴請被告將系爭
    土地內之水泥地面挖除及鐵皮圍籬拆除，並將系爭土地返還
    被上訴人等語（原審為被上訴人勝訴之判決，上訴人聲明不
    服）。並聲明：上訴駁回。
二、上訴人則以：伊於83年間向訴外人鄒春、鄒福購買系爭土地
    之使用權，經渠等保證有系爭土地之承租權，期限至99年，
    上訴人已支付新臺幣（下同）360 萬元，並非無權占有。伊
    於原審要求向財政部國有財產局函查爭土地於89年前是否曾
    出租他人，原審認一地二租可能性不高而認無函查必要，然
    政府行政程序或處分亦多有疏失之可能，原審率爾駁回調查
    證據之請求，實難令上訴人甘服等語置辯。並聲明：原判決
    廢棄，被上訴人在原審之訴駁回。
三、經查，系爭土地為國有，財政部國有財產局為管理機關，被
    上訴人與財政部國有財產局訂有國有林地租賃契約，現為上
    訴人所占有使用，於其上鋪設水泥地面及架設鐵皮圍籬繞於
    系爭土地周圍等事實，為兩造所不爭執，且有原告所提出系
    爭土地登記謄本、財政部國有財產局臺灣北區辦事處函、臺
    北縣新店地政事務所土地複丈成果圖、存證信函及照片5禎
    、國有林地租賃契約敳等件為證，自堪信為真正。
四、本件主要爭點在於上訴人是否為無權占用系爭土地。上訴人
    雖抗辯其係向鄒春、鄒福等人購買土地之使用權，主張其係
    有權占有等語，然查，系爭土地確由財政部國有財產局出租
    予被上訴人一節，有被上訴人於原審所提出之出租登記資料
    可參；而經本院函詢財政部國有財產局臺灣北區辦事處關於
    系爭土地出租資料結果：「查旨述2 筆國有林地係原代管機
    關臺北縣政府經管，並由臺北縣政府與李添丁訂立臺灣省臺
    北縣公有山坡地出租造林契約書，租期自80年1 月24日至89
    年1 月23日，嗣85年間移回本處經管，由甲○○君於89年間
    申請辦理承租權轉讓暨換約續租，並就連岣旨述59、77地號
    在內之13筆國有林與本處訂定89國有林租字第67號國有林地
    租賃契約書在案．．．。」並有該處所檢附之國有林地租賃
    契約書影本在卷可稽（本院卷第66至76頁），並未有上訴人
    所提鄒春、鄒福向國有財產局承租土地之情事。是上訴人雖
    提出房地產買賣契約書及讓渡書各2 件，證明其向鄒春、鄒
    福等購買系爭土地之使用權之事實，然上訴人所提出之前揭
    房地產買賣契約書及讓渡書，僅有臺北縣石碇鄉○○○段荖
    寮小段59地號之部分土地，並不及於同地段77地號之系爭土
    地。況上訴人就鄒春、鄒福有何占有使用系爭土地之正當權
    源均未能舉證以實其說，是縱認上訴人上開抗辯屬實，亦難
    認渠等對系爭土地對於被上訴人有占有使用之正當權源，上
    訴人占有使用系爭土地自屬無權占有。從而，上訴人上開辯
    解，自無足取。
五、按占有人，其占有被侵奪者，得請求返還其占有物；占有被
    妨害者，得請求除去其妨害；占有有被妨害之虞者，得請求
    防止其妨害，民法第962 條定有明文。又租賃物交付後，承
    租人於租賃關係存續中，有繼續占有其物而為使用收益之權
    利，故其占有被侵奪時，承租人自得對於無權占有之他人，
    行使其占有物返還請求權，此就民法第423 條、第941 條及
    第962 條等規定觀之甚明，最高法院著有43年臺上字第176
    號判例足參。本件被上訴人為系爭土地之承租人，系爭土地
    為上訴人無權占有，則被上訴人本於占有人之地位，請求上
    訴人將系爭土地所架設之鐵皮圍籬拆除，並返還系爭土地予
    被上訴，自屬正當。另按動產因附合而為不動產之重要成分
    者，不動產所有人，取得動產所有權，民法第811 條。本件
    上訴人占用系爭土地，並在其上鋪設水泥地面，固如前述，
    然該鋪設之水泥地面已然附合於系爭土地，而成為該不動產
    之重要成分，無單獨所有權存在，則依前開規定，該水泥地
    面已由系爭土地之所有權人取得該水泥之所有權，上訴人對
    該水泥地面即無處分權，自無由其將之挖除之餘地，則被上
    訴人請求上訴人將水泥地面挖除，自屬無據，原審判決遽予
    准許，即有未洽。原判決命上訴人將系爭土地水泥地面挖除
    部分，既有可議之處，上訴人就此部分聲明不服，即屬有理
    ，爰由本院將該部分予以廢棄改判如主文第二項所示。至其
    餘上訴部分，原審所為准許被上訴人請求，合於法律規定，
    並無不當，該部分上訴為無理由，應予駁回。
六、據上論結，本件上訴為一部有理由，一部無理由，依民事訴
    訟法第436 條之1 第3 項、第449 條第1 項、第450 條、第
    79條，判決如主文。
中    華    民    國    95    年    3     月    6     日
                  民事第二庭審判長法  官  鄭純惠
                                  法  官  蕭胤瑮
                                  法  官  蔡政哲
上為正本係照原本作成。
不得上訴第三審。
中    華    民    國    95    年    3     月    6     日
                                  書記官  柯月英


司法院資訊處製作；財團法人民間司法改革基金會備份。
